【裁判字號】    90,判,1619
【裁判日期】    900907
【裁判案由】    有關國防事務
【裁判全文】
最  高  行  政  法  院  判  決                    九十年度判字第一六一九號
    原      告  甲○○
    被      告  福建省金門縣政府
    代  表  人  陳水在
右當事人間因有關國防事務事件，原告不服中華民國八十七年八月十九日內政部台（
八七）內訴字第八七○四○○二號再訴願決定，提起行政訴訟。本院判決如左：
    主  文
原告之訴駁回。
訴訟費用由原告負擔。
    事  實
緣原告於六十五年七月十九日出生，即設籍福建省金門縣，未曾遷移。八十一年年滿
十六歲，經依動員時期民防辦法（下稱民防辦法）規定，編入民防自衛隊。嗣金馬地
區自八十一年十一月七日終止「戰地政務」實驗，國防部五十五年依兵役法施行法第
二十四條規定訂頒之金馬地區役齡男子檢定為已訓乙種國民兵實施辦法（下稱檢定乙
種國民兵辦法）亦同時廢止。原告於該辦法廢止前，未滿十八歲，而未能檢定為已訓
乙種國民兵。原告以其於該辦法廢止前已受編為自衛隊員，即應於當時即已取得於滿
十八歲時，再依該辦法檢定為已訓乙種國民兵之權利，乃提出申請檢定，免服兵役，
為被告所否准。提起訴願，經以程序駁回，嗣訴經內政部八十七年二月十八日台（八
七）內訴字第八七八○六九七號再訴願決定將原決定撤銷，由原決定機關另為適法之
決定。福建省政府乃由實體駁回原告之訴願。原告復提起再訴願，亦遭駁回，遂提起
行政訴訟。茲摘敘兩造訴辯意旨如次：
原告起訴意旨及補充理由略謂：按乙種國民兵係以服初期國兵役期滿，而未服常備兵
役、補充兵役或甲種國民兵役者服之，兵役法第十七條第一項第三款定有明文。而兵
役法施行法第廿四條亦以應受國民兵教育訓練者，如曾在學校或其他處所受軍事教育
訓練，相當於應受國民兵教育訓練，經團管區司令部檢定合格，得逕列為已受訓練國
民兵。金馬地區人民依民防辦法規定，於年滿十六歲時即編入民防自衛隊並接受軍事
訓練，故依兵役法施行法第二十四條規定之檢定乙種國民兵辦法乃有年滿十八歲時免
徵兵役並視同已訓乙種國民兵之規定。原告為六十五年生，於八十一年因年滿十六歲
，依據民防辦法編入民自衛隊並接受軍事訓練。依七十三年十二月十七日印頒「金門
縣民眾自衛部隊戰備規定」手冊中「金門縣民眾自衛部隊戰備規定行動準據表」第十
三、十四頁所載，自衛隊編組及任務：一、十六歲至卅五歲男子編入機動隊，任務以
擔任村落防禦為主，反空降及反擊作戰，必要時充任補充兵員。二、十二歲至十五歲
之男子則係編入幼師隊，擔任盤查、巡邏、交通管制、傳令等任務。上開人員訓練係
「依年度施政計劃完成自衛幹部、自衛部隊、員工戰鬥隊及學生暑期訓練」，該手冊
第三十八頁「金門地區遭襲擊、空襲、砲擊時防區民行動準據」，就具學生身分之自
衛隊員於遇匪突擊等情形之行動準據為：「一、在校時‧‧‧俟狀況許可時，其學生
及未納入就近戰鬥村員工迅速返回原村里，依原編組原行任務‧‧‧二、在家時，按
規定參加戰鬥編組執行戰鬥或軍勤任務」。該手冊第六十四頁之「金門縣民眾自衛部
隊戰鬥戰備第二階段行動準據表」亦註明應迅速清理庫儲武器裝備，並完成後備軍人
及高中（職）學生武器裝備（含彈藥）之發給。此足見金門地區之男子自年滿十二歲
被編入民眾自衛隊起，即依年度施政計劃完成訓練，其訓練及執行自衛隊之任務，並
不因其學生身分而有異。且依國防部（八四）鍊銪字第九○八五號及內政部役字第八
一八八一九四號函示「六十四年次役男，曾實受民防自衛隊訓練，徵集入營服役後，
提前退伍三十天；六十五年次役男，僅編入民防自衛隊並未接受訓練，提前退伍廿八
天」。可知原告實不僅受編為自衛隊，並早已接受訓練完畢。另自金門縣自衛隊員補
償委員會八十七年五月五日寄予原告之匯款通知單稱原告所申請之自衛隊補償金，業
已撥入原告所指定之金融機構帳號內等語，益證上開事實。是原告應取得依檢定乙種
國民兵辦法第二條第三款：「曾在戰地接受軍事訓練或民防基本訓練者」之規定檢定
為已訓乙種國民兵之既得權。況依同條項第二款規定，「曾在公立或已立案之私立高
中及同等以上之學校參加軍訓」，亦得檢定為已訓乙種國民兵。原告於八十年至八十
三年就讀國立金門高中時已接受二百一十六小時之軍訓課程，基於「法律不溯及既往
」及「信賴保護」原則之考量，亦得適用該辦法第二條第二款之規定而檢定為已訓乙
種國民兵。再自同條第二項條文觀之，其所謂「在金馬地區接受各該軍事訓練或民防
基本訓練」者，應包括同條第一項第二款之於金馬地區「曾在公立或已立案之私立高
中及同等以上之學校參加軍訓」及同項第三款在金馬地區「曾接受軍事訓練或民防基
本訓練者」，且依上開行動準據表之規定，具自衛隊員身分之學生另以「學生暑期訓
練」之方式訓練。原告既於戰地政務施行期間因設籍金門而被編入自衛隊，復於就讀
金門高中期間完成二百一十六小時軍訓教育課程，自得依前揭規定申請為已訓乙種國
民兵。惟被告不但將該條第一項第二款之軍訓課程與同項第三款之軍事訓練或民防基
本訓練分別以觀，甚認該條第二項「在金馬地區接受各該軍事訓練或民防基本訓練」
並不包括普通學校之軍訓課程在內，其認定實有增加該規定所未設之限制之嫌。依我
國學制，受國民義務教育之年齡推算，高中或同等學校畢業已年滿十九或二十歲，已
超過十八歲之役齡，縱認被告所指六十三年次役男因「皆實受民防隊常年例行之軍事
教育訓練」，而得依檢定乙種國民兵辦法檢定為已訓乙種國民兵，然查六十三年次役
男於國中畢業後繼續升學就讀高中或同等學校者，於八十一年年滿十八歲時，尚就讀
高中（職）二年級，其所受之軍事訓練與民防基本訓練，充其量與原告相當，被告就
其所受高中（職）軍訓課程屬前揭辦法第二條第二款之「軍事訓練或民防基本訓練」
之標準及六十三年次役男與六十四、五年次役男所受之軍事訓練或民防基本訓練之差
異處，均未詳明。復按法規命令之適用，自一般法律原則及既得權益信賴保護以觀，
仍應以不溯及往為原則。查金馬地區六十四及六十五年次之役男，依動員時期民防辦
法之規定，於年滿十六歲時即編入民防自衛隊訓練，並依規定執行自衛勤務，較臺灣
本島及澎湖地區之人民，其權利義務受有極大之限制，及至年滿十八歲，始得依檢定
乙種國民兵辦法之規定，檢定為已訓乙種國民兵，故對於該地區接受各軍事訓練或民
防基本訓練並服勤務而符合該規定者，有依該辦法第二條之規定檢定為乙種國民兵之
信賴利益。該法規於八十一年十一月七日廢止時，未設過渡條款以為救濟，致原告因
此而蒙受須被課以兵役義務之重大不利益。是上開行政命令以不真正溯及既往之方式
剝奪原告之前揭信賴利益，實屬違法，從而被告據以否准原告比照六十三年次役男補
檢定為已訓國民兵，亦違反信賴保護及實體從舊等原則。末按「國民有服兵役之義務
。」「關於人民權利義務之事項，應以法律定之。」「應以法律規定之事項，不得以
命令定之。」憲法第二十條及中央標準法第五條第二款、第六條分別定有明文。國防
部（八一）仰依字第七五一二號暨內政部（八一）內役字第八一八八三○號行政命令
規定，非金馬籍截至八十一年十二月三十一日止，在金馬地區設籍並已住滿一年者，
可依檢定乙種國民兵辦法補檢為乙種國民兵，惟金馬地區之男子所以未徵兵，乃因應
戰地之特殊需求，自年滿十六歲起至五十五歲止，皆須編入金馬自衛隊，依檢定乙種
國民兵辦法第二條之規定檢定為乙種國民兵，而原非金馬籍之男子，倘未依前開動員
時期民防辦法之規定於年滿十六歲起經編入金馬自衛隊訓練服勤，縱至八十一十二月
三十一日止，已於金馬地區設籍並住滿一年，自應為徵兵之對象，不得與金馬地區男
子享有同等權利。國防部、內政部前揭函示及系爭行政命令顯已違反上開憲法及中央
標準法之規定至明。綜上所陳，原處分及一再訴願決定之認事用法實難令人甘服，請
判決撤銷原處分、訴願及再訴願決定，以維權利等語。
被告答辯意旨略謂：按中華民國男子依法有服兵役之義務，憲法第二十條及兵役法第
一條分別定有明文。次按所謂役齡男子係指年滿十八歲者而言。而年滿十八歲者，為
國民兵役及齡，兵役法第三條、第十四條第三項亦有明文。又同法第十七條第一項第
三款規定乙種國兵係以以初期國民兵役期滿，即及齡男子就所在地施以一個月以內之
軍事訓練。而所謂初期國民兵役依同條第一款規定係以男子年滿十八歲者服之，為期
一年。另依檢定乙種國民兵辦法第二條之規定，得檢定為乙種國民兵者，除符合該條
文所列各款之規定外，並以役齡男子為限，亦即須年滿十八歲者，始得依照各款之規
定申請檢定為乙種國民兵。足見得檢定為已訓乙種國民兵者，無論係依兵役法或檢定
乙種國民兵辦法之規定，均以年滿十八歲以上之役齡男子為前提。再按國防部及內政
部八十一年十二月廿八日會銜發布之「視同已訓國民兵檢定規定」第二條第一項第二
、三、五款規定，高中、高職或同等學歷以上學校肆業、畢業，其所受軍訓時數合併
在二百小時以上持有證明者，得申請視同已訓乙種國民兵。依現行普通高中教育學制
，凡高中、高職在學三年以上，其所受軍訓教育課程時數應有二百小時，惟不及三年
者，除特殊情形外，其軍訓課程不滿二百小時，亦無可疑。查金門縣轄區域於八十一
年十一月七日前，因施行戰地政務，凡屆役齡之男子皆編入民防隊組訓，替代一般服
兵役之義務，並依乙種國民兵辦法，就地行兵員補充，而兵役法於金馬地區施行戰地
政務期間，暫停其於金馬地區之施行效力。惟八十一年十一月七日金門地區戰地政務
實驗終止，則兵役法之施行效力於該戰地政務終止之同時恢復，依國防部（八一）仰
依字第七五一二號及內政部（八一）內役字第八一八八三○號函示：金門、馬祖地區
自八十二年元月一日開始實施徵兵，而徵兵處理係以役男出生之年次為準，準此，則
金門地區凡六十二年次以後出生之男子，即屬兵役徵集之對象。本件原告於六十五年
七月十九日出生，其於年滿十六歲時，固依民防辦法受編為金門縣民防隊，惟其未滿
十八歲，故僅編名入冊，並未實際接受民防隊常年例行之軍事訓練，此與已參與過軍
事教育訓練之六十三年次役男有所不同。且前開乙種國民兵辦法，其受檢定之對象係
指役齡男子，是於該辦法廢止前，未能依法檢定為已訓乙種國民兵者，於該辦法廢止
後，即不得援該辦法請求補檢。原告於八十一年十一月七日該辦法廢止前未及役齡而
未達檢定為乙種國民兵之條件，自無上開辦法之適用，亦無所謂得受檢定為已訓乙種
國民兵之「既得權」被剝奪之情形。而行政院亦考量金馬地區此種特殊情形，於八十
四年九月二十九日以國防部及內政部台（八四）內役字第八四八八一九四號函示該年
次之役男有提前三十天退伍之規定，已兼顧金地區役男曾為民防隊隊員之事實。至金
門地區六十三年次役男經奉准檢定為已訓乙種國民兵役，其原因、理由業經行政院八
十五年八月二十四日以台八十五內字第二八七八四號函附調查意見解說甚詳。另國防
部與內政部會銜發布之前開函示說明（三）對於六十三年次以前之男子尚未檢定者，
如其原籍金馬，在當地曾設戶籍，不論現居何地，或其原非金馬籍，截至八十一年十
二月三十一日止，在金馬地區設籍並住滿一年者，自八十二年元月一日起，亦一律以
國民兵列管運用，亦持同旨，然此與原告之情況相異，自無法為相同處理。又原告雖
主張其就讀金門高中時受有軍訓教育，得檢定為乙種國民兵，惟據檢定乙種國民兵辦
法第二條第二項規定，所謂受軍事訓練或民防基本訓練者，指實際參與軍事訓練或民
防訓練，並不包括普通學校之軍訓課業。原告於十六歲時僅編為金門縣民防總隊隊員
，由於當時其為在學學生，並未實際參與軍事訓練或民防基本訓練，已如前述，是無
適用上開辦法之規定。末按「金門自衛隊員補償辦法」係政府對於金馬地區於實施戰
地政務期間，因無償徵集地區年滿十六歲以上之男女參與訓練、演習，經終止戰地政
務實施後，為示公義而為之補償辦法。只要合乎該辦法規定之民防隊員，均為受補償
之對象，並不限已訓乙種國民兵之民防隊員，是非謂得依該規定受領補償金者，即當
然視為已訓乙種國民兵，原告關此之主張，殊屬無據。綜上所陳，原告之訴顯無理由
，請判決駁回等語。
    理  由
按「中華民國男子依法皆有服兵役之義務。」「男子年滿十八歲翌年一月一日起役，
至屆滿四十五歲之年十二月三十一日除役。」「國民兵役之區分如左：一、初期國民
兵役：以男子年滿十八歲者服之，為期一年，得就所在地施以軍事預備教育。二、甲
種國民兵役：以初期國民兵役期滿，適合於常備兵與補充兵現役所需之超額者服之，
由縣、市政府施以一個月至三個月之軍事訓練。三、乙種國民兵役：以初期國民兵役
期滿，而未服常備兵役、補充兵役或甲種國民兵役者服之，就所在地施以一個月以內
之軍事訓練。」分別為八十九年二月二日修正公布前之兵役法第一條、第三條第一項
、第十七條第一項所明定。又八十年五月一日動員戡亂時期終止後，金馬地區旋於八
十一年十一月七日終止戰地政務，原檢定乙種國民兵辦法亦於同日廢止，自應回歸兵
役法等相關規定，辦理徵兵事宜。本件原告於六十五年七月十九日出生，即設籍福建
省金門縣，未曾遷移。八十一年年滿十六歲，經依民防辦法，編入民防自衛隊。嗣金
馬地區自八十一年十一月七日終止「戰地政務」實驗，檢定乙種國民兵辦法亦同時廢
止。原告於該辦法廢止前，未滿十八歲，未能檢定為已訓乙種國民兵，乃以其於上開
辦法廢止前已受編為自衛隊員，即應於當時即已取得於滿十八歲時，再依該辦法檢定
為已訓乙種國民兵之權利，而提出申請，為被告所否准，遂循序提起行政訴訟，主張
如事實欄所載。經查金馬地區自八十一年十一月七日終止「戰地政務」實驗，國防部
於五十五年依當時兵役法施行法第二十四條規定訂頒之檢定乙種國民兵辦法亦同時廢
止，自應回復正常徵兵法令。主管機關國防部、內政部，乃於八十一年十一月五日以
國防部（八一）仰依字第七五一二號、內政部（八一）內役字第八一八三八三○號會
銜函示：「金門、馬祖地區自八十二年元月一日開始徵兵，以六十四年次役男為開始
徵集之對象。」行政院亦於八十五年八月二十四日台八十五內字第二八七八四號函覆
監察院，其中所附國防部會商內政部對監察院調查「金馬地區六十四、六十五年次役
男陳請免予徵集服役案」有關調查意見之研處情形，其第三項謂：「金馬地區於八十
一年十一月七日戰地政務終止，民防自衛隊裁撤後，自八十二年一月一日開始徵兵，
按此應以六十二年次役男為開始實施徵集對象；惟當地六十三年次（含）以前男子絕
大部分已檢定為已訓乙種國民兵，其兵役身分業已確定，故仍以國民兵列管，業已兼
顧渠等役男之權益。至六十四年次役男，當時年僅十七歲，尚不得檢定為已訓乙種國
民兵，在原檢定辦法廢止後，自應回歸兵役法相關規定，辦理徵兵事宜。不生法規效
力之溯及問題。」司法院釋字第五二九號解釋以：檢定乙種國民兵辦法於八十一年十
一月七日因金馬地區戰地政務終止而廢止時，該地區役齡男子如已符合該辦法第二條
第一項第二款及同條第二項之要件者，既得檢定為已訓乙種國民兵，按諸信賴保護原
則，對於尚未及申請檢定之人，自不因其是否年滿十八歲而影響其權益。主管機關廢
止該辦法時，應採取合理之補救措施，或訂定過渡期間之條款，俾免影響其依法規所
取得之實體法上地位。而將上開國防部、內政部、行政院函釋，不問是否符合檢定為
已訓乙種國民兵要件，而概以六十四年次男子為金馬地區開始徵兵之對象部分，宣示
應不予適用。被告引據上開函釋，一律自六十四年次起徵兵，固有未洽。惟依上開司
法院釋字第五二九號解釋意旨，兵役機關雖不得僅以年齡不足為由，否准金馬地區六
十四、六十五年次役齡男子依檢定乙國民兵辦法之檢定申請，但仍須符合檢定乙種國
民兵辦法第二條第一項及第二項規定者，始得檢定為已訓乙種國民兵。該辦法第二條
第一項規定：「金馬地區役齡男子具有左列情形之一者，得檢定為已訓乙種國民兵。
一、各軍事學校退學學生持有退學證明，但不合檢定為預備軍官、士官者。二、曾在
公立或已立案之私立高級中學及同等以上學校參加軍訓者。三、曾在戰地接受軍事訓
練或民防基本訓練者。四、曾在其他場所受軍事訓練者。」第二項規定：「依前項第
二款至第四款規定申請檢定為已訓乙種國民兵，以在金馬地區接受各該軍事訓練或民
防基本訓練並服勤者為限。」第二項既規定須受軍事訓練或民防基本訓練並服勤，而
未含參加軍訓者，則只參加學校軍訓而未受第二項所稱之軍事訓練或民防基本訓練並
服勤者，即不合申請檢定資格。本件原告雖於年滿十六歲時，曾依「民防辦法」編入
金門縣民防自衛總隊，然因其未滿十八歲，僅編入名冊，並未實際接受民防隊之軍事
訓練或民防基本訓練，已據被告陳明在卷，原告復未舉證其曾受軍事訓練或民防基本
訓練並服勤，徒提出「金門縣民眾自衛（隊部）戰備規定」手冊影本及其就讀之金門
高級中學受有軍訓課程教育主張，自無可取。國防部（八四）鍊銪字第九○八五號及
內政部役字第八一八八一九四號函釋「六十四年次役男，曾實受民防自衛隊訓練，徵
集入營服役後，提前退伍三十天；六十五年次役男，僅編入民防自衛隊並未接受訓練
，提前退伍廿八天」，乃兼顧金地區役男曾為民防隊隊員之事實所為措施，該函已明
載六十五年次役男未曾接受訓練，原告自無從據以主張其已受軍事訓練或民防基本訓
練。另按「金門自衛隊員補償辦法」，係政府對於金馬地區，於實施「戰地政務」期
間，因歷年來無償徵集地區年滿十六歲以上之男女參與訓練、演習，經終止「戰地政
務」之實施後，為示公義而特定之補償辦法。受補償者，只要合乎該辦法規定之民防
隊員，皆受其惠，並不限於檢定為已訓乙種國民兵之民防隊隊員，此亦即原告雖非經
檢定為已訓之乙種國民兵，亦得依該辦法接受補償之緣故。故非謂得受領補償金者，
即係為已訓乙種兵，當然符合檢定為已訓之乙種國民兵條件，二者不容混淆。原告主
張其已由金門縣自衛隊員補償委員會核發自衛隊補償金，亦應得適用上揭辦法第二條
第一項第三款之規定，檢定為已訓乙種國民兵云云，亦屬無據。綜上所述，原告並不
符合檢定乙種國民兵辦法第二條規定，無既得權益可言，原處分予以否准，尚無違信
賴保護原則。又首揭人民服兵役義務之相關規定，自始迄今，皆未變更，僅因原在金
馬地區施行戰地政務，而未施行徵兵之措施，隨金馬地區戰地政務終止，上揭辦法亦
同時終止，回歸兵役法等相關規定，亦無所謂溯及既往及實體從舊問題。再者，原告
業於八十八年八月十六日入伍，九十年三月二十二日退伍，其請求撤銷原處分，亦已
無實益。本件被告否准原告依檢定乙種國民兵辦法檢定為已訓乙種國民兵之申請，一
再訴願決定遞予維持，所執理由固有不當，惟結論相同，仍應予維持。原告訴請撤銷
，難謂有理由，應予駁回。
據上論結，本件原告之訴為無理由，爰依行政訴訟法施行法第二條、行政訴訟法第九
十八條第三項前段，判決如主文。
中    華    民    國      九十      年      九        月      七        日
                    最 高 行 政 法 院  第 一 庭
                                審 判 長 法  官      黃  綠  星
                                         法  官      彭  鳳  至
                                         法  官      蔡  進  田
                                         法  官      黃  璽  君
                                         法  官      廖  宏  明
右  正  本  證  明  與  原  本  無  異
                                         法院書記官  邱  彰  德
中    華    民    國      九十      年      九        月      七        日


司法院資訊處製作；財團法人民間司法改革基金會備份。
